臺灣彰化地方法院民事判決　94年度訴字第68號
原　　　告　乙○○
　　　　　　丙○○○
共　　　同
訴訟代理人　林世祿律師
複代理人　　甲○○
被　　　告　丁○○
上列當事人間請求侵權行為損害賠償事件，原告提起刑事附帶民
事訴訟，經本院刑事庭裁定移送前來，本院於民國94 年8月19日
言詞辯論終結，判決如下：
    主  文
被告應各給付原告乙○○、丙○○○新臺幣貳萬伍仟壹佰陸拾壹
元、陸萬仟玖佰肆拾壹元，及均自民國九十三年十一月十八日
起至清償日止按週年利率5%計算之利息。
原告其餘之訴駁回。
訴訟費用由被告負擔四十三分之一，餘由原告負擔。
本判決原告勝訴部分得假執行。但被告如於執行標的物拍定、變
賣或物之交付前，分別以新台幣貳萬伍仟壹佰陸拾壹元、陸萬
仟玖佰肆拾壹元為原告乙○○、丙○○○預供擔保後，得免為假
執行。
原告其餘假執行之聲請駁回。
    事實及理由
一、原告起訴主張：被告於民國93年5 月19日15時許，駕駛車號
    P K-9519號自小貨車（原告誤載為自小客車），沿彰化縣社
    頭鄉○○○路由北往南方向行駛，途經仁愛二路與和興巷交
    岔路口，適原告乙○○駕駛車號KIE-398 號重型機車附載原
    告丙○○○沿和興巷由東往西方向行駛，行經前開交叉路口
    ，被告竟疏於注意，撞及原告乙○○所騎乘重型機車右側，
    致人車倒地，原告乙○○因而受有左側鎖骨骨折、左手肘挫
    傷等傷害，原告丙○○○則受有右側踝關節開放性骨折併脫
    臼及右側內外踝骨開放性骨折等傷害。被告上開過失侵權行
    為致原告2 人受傷，依法應負損害賠償之責，其應賠償項目
    如下：(一)醫藥費部分：原告乙○○支出新台幣（下同）5,84
    7 元；原告丙○○○支出140,097 元。(二)藥品、營養品部分
    ：原告丙○○○支出7,990 元。(三)住院期間醫院內支出部分
    ：原告丙○○○支出3,590 元。(四)看護費部分：原告丙○○
    ○因骨折受傷除住院期間需人看護外，迄今仍無法獨立行走
    ，計自93年5 月19日起至93年6 月1 日止，每日以2,000 元
    計算，共支出看護費28,000元，另自93年6 月1 日起至93年
    11月1 日止，每月以30,000元計算，共支出看護費 150,000
    元，計共支出看護費178,000 元。(五)精神慰撫金部分：被告
    之行為造成原告乙○○骨折受傷，且因原告乙○○年屆70歲
    ，癒後情況不佳，迄今仍隱隱作痛無法使力，故請求精神慰
    撫金1, 500,000元；原告丙○○○所受之傷甚為嚴重，現骨
    折部分尚有鋼釘、鋼板固定，日後亦須再度手術取出，且原
    告丙○○○年事已高，病體復原緩慢，遑論獨力行走，受傷
    部位仍疼痛不堪，精神上痛苦異常，故請求慰撫金2,000,00
    0 元。爰依民法第184 條、193 條、195 條請求被告負損害
    賠償之責等語。並聲明：被告應各給付原告乙○○、丙○○
    ○1, 505,847元、2, 329,677元及均自起訴狀繕本送達翌日
    起至清償日止按週年利率5%計算之利息；訴訟費用由被告負
    擔；願供擔保請准宣告假執行。
二、被告則以：本件車禍之發生，被告雖有過失，惟原告乙○○
    係主要過失，另原告丙○○○藥品、營養品支出並非必要，
    看護費亦過高，應以每日500 元為適當，慰撫金亦要求過高
    等語，資為抗辯。並聲明：原告之訴及假執行之聲請均駁回
    ；訴訟費用由原告負擔；如受不利之判決，願供擔保，請准
    宣告免為假執行。
三、兩造不爭執之事實：
  (一)被告於上開時、地，駕駛車號PK-9519 號自小貨車，撞及原
    告乙○○所駕駛附載原告丙○○○車號KIE-398 號重型機車
    ，致原告2 人受傷。
  (二)原告乙○○23年3 月9 日生，車禍發生時為70歲，前任職自
    來水廠直至退休，退休前每月薪資約30 ,000 元，現以種田
    為業，年收入約100,000 元，國小肄業，名下有房屋1 棟、
    土地10筆，92年度申報利息所得為20,662元；原告丙○○○
    27年10月15日生，車禍發生時為65歲，於本件車禍前操持家
    務兼農事，不識字，名下有土地2 筆，92年度申報利息所得
    為20,916元；被告職業為工人，月薪25,000元至26,000元之
    間、國中畢業、育有2 子，分別就讀小三及幼稚園大班，名
    下有房屋1 棟、土地2 筆，92年度申報薪資及利息所得為18
    3,093 元。
    以上為兩造所不爭執，復有財政部台灣省中區國稅局員林稽
    徵所以94年1 月24日中區國稅員林2 字第0940001911號函檢
    送之財產歸屬資料清單及以94年7 月27日中區國稅員林2 字
    第0940017212號函檢送之92年度綜合所得稅核定通知書附卷
    可稽，本院採為判決基礎。
四、得心證之理由：
  (一)原告主張被告於93年5 月19日15時許，駕駛車號PK-9519 號
    自小貨車，沿彰化縣社頭鄉○○○路由北往南方向行駛，途
    經仁愛二路與和興巷交岔路口，竟疏於注意，撞及原告乙○
    ○所騎乘附載原告丙○○○車號KIE-398 號重型機車右側，
    致人車倒地，原告乙○○因而受有左側鎖骨骨折、左手肘挫
    傷等傷害，原告丙○○○則受有右側踝關節開放性骨折併脫
    臼及右側內外踝骨開放性骨折等傷害，已據其提出財團法人
    彰化基督教醫院診斷書2 紙及台灣彰化地方法院檢察署檢察
    官93年度偵字第5112號起訴書等件為憑，並經本院依職權函
    調本院94年度交簡上字第9 號刑事卷宗（含偵查卷宗、警詢
    卷宗）核閱屬實，且為被告所不爭執。再被告前述過失駕車
    行為致原告2 人受傷之過失傷害犯行，並經本院刑事庭判處
    拘役50日，如易科罰金，以300 元折算一日確定，有上述刑
    事卷宗可稽，足認原告此部分之主張為真正。
  (二)按行車速度，依速限標誌或標線之規定，無標誌或標線者，
    行經無號誌之交岔路口時，應減速慢行作隨時停車之準備。
    又按汽車行駛時，駕駛人應注意車前狀況，並隨時採取必要
    之安全措施。道路交通安全規則第93條第1 項第3 款、第94
    條第3 項分別定有明文，被告駕車對上開關於道路交通安全
    之規定自無從諉為不知。而依附於上開刑事卷宗之道路交通
    事故現場圖、道路交通事故調查報告表及現場照片所載，足
    知當時情況為：天候晴、日間自然光線、路面乾燥、無缺陷
    、無障礙物、視距良好，並無不能注意之情事，被告駕駛上
    揭自小貨車行經上開肇事交岔路口時，竟疏未減速慢行作隨
    時停車之準備，復未注意車前狀況，即貿然通過該交岔路口
    ，以致撞及原告乙○○所騎乘之重型機車右側，致原告2 人
    受傷，其顯有過失洵屬無疑。且本件經臺灣彰化地方法院檢
    察署檢察官囑託臺灣省彰化縣區車輛行車事故鑑定委員會鑑
    定結果，同認被告駕駛自小貨車行至無號誌之交岔路口，未
    減速慢行作隨時停車之準備，為肇事原因。再經本院囑託臺
    灣省車輛行車事故覆議鑑定委員會覆議結果，亦認被告駕駛
    自小貨車，行經無號誌交岔路口，未減速慢行且未注意車前
    狀況，為肇事原因，分別有附於前述刑事卷宗之臺灣省彰化
    縣區車輛行車事故鑑定委員會93 年8月16日彰鑑930557字第
    0935602191號函及臺灣省車輛行車事故覆議鑑定委員會94年
    7 月12日府覆議字第0940100429號函在卷可按。再被告過失
    駕車行為與原告2 人受傷結果間，復有相當因果關係，亦足
    以認定。
  (三)又按因故意或過失，不法侵害他人之權利者，負損害賠償責
    任。不法侵害他人之身體或健康者，對於被害人因此喪失或
    減少勞動能力或增加生活上之需要時，應負損害賠償責任。
    不法侵害他人之身體、健康、名譽、自由、信用、隱私、貞
    操，或不法侵害其他人格法益而情節重大者，被害人雖非財
    產上之損害，亦得請求賠償相當之金額。民法第184 條第1
    項前段、第193 條第1 項、第195 條第1 項分別定有明文。
    原告2 人確因上開交通事故而受有損害，則原告2 人請求被
    告應負過失侵權行為之損害賠償責任，於法即無不合。茲就
    其等請求之准否，分別審酌如下：
  醫藥費部分：
    原告2 人主張因本件車禍受傷分別支出醫藥費5,847 元、14
    0,097 元，固據提出財團法人彰化基督教醫院門診及住院收
    據22紙為據，然按全民健康保險法第82條規定，保險對象因
    汽車交通事故，經本保險提供醫療給付者，本保險之保險人
    得向強制汽車責任保險之保險人代位請求該項給付。又強制
    汽車責任保險法第30條並規定，保險人依本法規定給付之保
    險金，視為加害人或被保險人之損害賠償金額之一部；加害
    人或被保險人受賠償請求時得扣除之。是加害人或強制汽車
    責任保險之被保險人於該範圍內之損害賠償責任即因而解免
    ，全民健康保險被保險人於該範圍內，對於加害人之損害賠
    償請求權亦因之而喪失（最高法院92年度台上字第235 號判
    決、93年度台上字第1159號判決意旨參照）。是以，原告2
    人分因本件汽車交通事故所支出之醫藥費1,977 元及102,34
    0 元部分，既已由全民健康保險局提供醫療給付，依上開說
    明，依法視為加害人即被告損害賠償金額之一部，自應扣除
    之；另原告丙○○○支出之病房費9,800 元、3, 000元、5,
    600 元，共18,400元，係由健保給付病房升等為非健保給付
    之單人病房所生之差額，核非必要，亦應扣除之。而按診斷
    書費用如係被害人為證明損害發生及其範圍所必要之費用，
    應納為損害之一部分，而得請求加害人賠償（最高法院91年
    度台上字第1610號判決意旨參照），準此，原告2 人因本件
    車禍受傷住院、門診治療所支出之診斷證明書費用，雖非因
    侵權行為直接所受之損害，惟係原告2 人為證明損害發生及
    其範圍所支出之必要費用，應納為損害之一部分，且係因被
    告之侵權行為所引起，自得請求被告賠償。從而，扣除上開
    健保給付及升等為非健保給付之單人病房所生之差額部分外
    ，餘醫藥費及證明書費3,870 元、19,357元既分係原告2 人
    實際支出，且為醫療所必要，自應准許之。
  藥品、營養品部分：
    原告丙○○○主張其因本件車禍受傷支出藥品、營養品7,99
    0 元，固據提出免用統一發票收據11紙及統一發票1 紙為據
    ，被告則辯稱此部分支出並非必要等語。查：稽之原告丙○
    ○○所受前開傷勢，則其購買生理食鹽水100 元、棉棒70元
    、紗布100 元、雙氧水20元、Salonpas90元，共380 元係屬
    醫療其傷勢所必要之支出外；餘購買藥材270 元、100 元、
    30 元 、70元、藥品700 元，共1,170 元，除無名稱外，亦
    未經醫生處方，核非必要，應扣除之；另蜈蚣油180 元、白
    蘭氏雞精420 元、800 元、995 生技營養品5,040 元，共6,
    440 元，原告丙○○○未能證明係為醫療其前述傷勢必要之
    支出，亦應扣除，從而，原告丙○○○支出之藥品、營養品
    費用，在380 元範圍內，核屬醫療所必要，自應准許之。
  住院期間醫院內支出部分
    原告丙○○○主張其在住院期間在醫院內支出3,590 元，雖
    提出統一發票17紙為據，然查：由原告丙○○○所受傷勢觀
    之，其因骨折無法下床行動，故需他人代為洗髮，致支出美
    髮費用400 元，核屬增加生活上之需要，且為必要，應予准
    許；餘支出3,190 元，多數僅有條碼號碼而無物品名稱，原
    告丙○○○對支出之細目究係為何亦陳稱已不復記憶，復無
    法舉證證明係因本件車禍所增加之生活上必要之支出，是此
    部分支出應扣除之。則原告丙○○○住院期間醫院內支出，
    在400 元範圍內，核屬增加生活上之需要，應准許之。
  看護費部分：
    原告丙○○○主張其因骨折受傷除住院期間需人看護外，迄
    今仍無法獨立行走，計自93年5 月19日起至93年6 月1 日止
    ，每日以2,000 元計算，共支出看護費28,000元，另自93年
    6 月1 日起至93年11月1 日止，每月以30,000元計算，共支
    出看護費150,000 元，計共支出看護費178,000 元，固據提
    出被告不爭執真正之收據6 紙為證，然被告辯稱：看護費過
    高，應以每日500 元為適當等語。查：原告丙○○○因本件
    車禍受有右側踝關節開放性骨折併脫臼及右側內外踝骨開放
    性骨折等傷害，於93年5 月19日至財團法人彰化基督教醫院
    急診求治，手術行清創併骨釘外固定，於93年5 月27日再行
    手術清創併開放性復位及鋼釘鋼板內固定術，住院期間為93
    年5 月19日至93年6 月1 日，需人照顧日常生活起居。自93
    年6 月1 日至93年7 月1 日，裝置「骨外固定器」固定，需
    人照顧處理「骨外固定器」清潔。自93年7 月1 日骨外固定
    器拔除後，需復健治療，並枴杖行走約需2 個月等情，業據
    財團法人彰化基督教醫院出具診斷書及以94年8 月3 日94彰
    基病歷字第9408006 號函敘綦詳，則原告丙○○○主張上開
    自93年5 月19日起至93年6 月1 日止住院期間共14日，皆需
    他人看護，洵屬有據，且其住院期間，生活起居全然不能自
    理，看護者日夜隨侍照料，備極辛勞，是其主張此期間內每
    日相當於2,000 元之看護費損害，衡情論理，應屬適當，據
    此計算，原告丙○○○得請求被告賠償之住院看護費用共計
    28,000元（14×2,000 ＝28, 000）； 又原告丙○○○自93
    年6 月2 日起至93年7 月1 日止，裝置「骨外固定器」固定
    ，需人照顧處理「骨外固定器」清潔，則原告丙○○○主張
    此期間內，需人看護，亦屬合理，然該期間內需人看護之範
    圍著重於「骨外固定器」清潔，是其僅需他人協助部分生活
    自理項目，則其主張此期間內相當於1 個月30,000元之看護
    費損害，以其所需之照料程度，核屬過高，應酌減為1 個月
    15,000元，方屬適當；至93年6 月1 日雖已裝置骨外固定器
    ，然該日業已列入前開住院期間計算看護費，爰不重覆計算
    之，附此敘明；而原告丙○○○自93年7 月2 日骨外固定器
    拔除後，雖需復健治療，然可枴杖行走，則其生活起居顯已
    能自理，即無他人看護之必要，是其主張自93年7 月2 日起
    至93年11月1 日止，僱用看護4 個月，共支出12,000元應由
    被告賠償，洵非正當。共計原告丙○○○得請求之看護費損
    害為43,000元。
  精神慰撫金：
    原告2 人因被告之過失駕車行為而分別受有前開傷害，精神
    上自感相當痛苦，是其等請求非財產之損害賠償，依法有據
    。按慰藉金之賠償須以人格權遭遇侵害，使精神上受有痛苦
    為必要，其核給之標準固與財產上損害之計算不同，然非不
    可斟酌雙方身分資力與加害程度，及其他各種情形核定相當
    之數額（最高法院51年度台上字第223 號判例參照）。又按
    非財產上損害之慰撫金數額，究竟若干為適當，應斟酌兩造
    身分、地位、經濟狀況、加害程度及其他各種情形，俾為審
    判之依據（最高法院86年度台上字第511 號、第3537號判決
    意旨參照）。本院審酌原告乙○○因本件車禍受有左側鎖骨
    骨折、左手肘挫傷等傷害，於93年5 月19日下午4 時10分至
    財團法人彰化基督教醫院急診求治，於93年5 月21日上午9
    時20分離開，後於93年5 月24日、5 月31日、11月1 日共門
    診3 次；原告丙○○○因本件車禍受有右側踝關節開放性骨
    折併脫臼及右側內外踝骨開放性骨折等傷害，自93年5 月19
    日起至93年6 月1 日止共住院14日，後於93年6 月8 日、6
    月16日、6 月23日、7 月6 日、8 月13日、11月3 日共門診
    6 次，且其因所受上開傷勢約1 至2 年後骨折處愈合，需再
    行手術骨內固定拔除等情，有上揭診斷書2 紙附卷可憑，並
    參酌前開兩造不爭執之身分、地位及經濟能力等一切情狀，
    認原告2 人分別請求被告賠償精神上非財產損害2,000,000
    元、1,500, 000元，尚屬過高，應分別核減為80,000元、15
    0,000 元，方屬允當。
  基上，原告乙○○、丙○○○得請求被告賠償之金額分別為
    83,870元、213,137元。
  (四)按損害之發生或擴大，被害人與有過失者，法院得減輕賠償
    金額，或免除之，民法第217 條第1 項定有明文。此項規定
    之目的，在謀求加害人與被害人間之公平，故在裁判上法院
    得以職權減輕或免除之（最高法院85年台上字第1756號判例
    意旨參照）。又駕駛機車有過失致坐於後座之人被他人駕駛
    之車撞死（或傷）者，後座之人係因藉駕駛人載送，進而擴
    大其活動範圍，駕駛人為之駕駛機車，應認係後座之人之使
    用人，應類推適用民法第224 條規定依同法第217 條第1 項
    規定，減輕賠償金額（最高法院74年度台上字第1170號判例
    意旨可參）。經查：本件車禍係原告乙○○駕駛重機車，行
    經無號誌交岔路口，支道車未暫停讓幹道車先行，為肇事主
    因。被告駕駛自小貨車，行經無號誌交岔路口，未減速慢行
    且未注意車前狀況，為肇事次因，有前開臺灣省彰化縣區車
    輛行車事故鑑定委員會93年8 月16日彰鑑930557字第093560
    2191號函及臺灣省車輛行車事故覆議鑑定委員會94年7 月12
    日府覆議字第0940100429號函在卷足憑。至原告2 人雖主張
    被告係主要過失云云，然按車輛行至無號誌之交岔路口，支
    線道車應暫停讓幹線道車先行。又按讓路標誌，為倒三角形
    ，白底、紅邊、黑色「讓」字。設於距離路口五公尺內，用
    以告示車輛駕駛人必須慢行或停車，觀察幹道行車狀況，讓
    幹道車優先通行後認為安全時，方得續行。道路交通安全規
    則第102 條第1 項第2 款、道路交通標誌標線號誌設置規則
    第59條分別定有明文。原告乙○○行駛之彰化縣社頭鄉和興
    巷右側距離和興巷與仁愛二路交岔路口設有讓路標誌，有上
    揭道路交通事故現場圖可稽，是原告乙○○行駛之車道為支
    線道，被告行駛之車道則為幹線道，堪以認定，則依上開規
    定，原告乙○○自應暫停讓被告先行，然原告乙○○並無不
    能注意之情事，竟疏未注意及此，未暫停即貿然通過上述交
    岔路口，致遭未減速慢行且未注意車前狀況之被告撞及因而
    倒地受傷，原告乙○○自應負主要肇事責任，殆屬無疑，本
    院刑事庭亦同此認定，有上開94年度交簡上第9 號刑事判決
    附於前揭刑事卷宗可憑，而原告2 人復未能舉證以實其說，
    則其等主張被告應負主要過失責任云云，尚屬乏據。經審酌
    原告乙○○及被告之過失程度及注意義務，認原告乙○○應
    負70% 過失責任，被告應負30% 過失責任。原告丙○○○搭
    載原告乙○○所駕駛之機車，自係以原告乙○○為其使用人
    ，依前所述，即亦應依原告乙○○之過失程度減輕賠償金額
    。準此，爰依法減輕被告應負擔賠償金額之30% ，經計算結
    果，被告應賠償原告乙○○、丙○○○之金額應分別減輕為
    25,161元、63,941元（小數點以下四捨五入）。
  (五)按給付無確定期限者，債務人於債權人得請求給付時，經其
    催告而未為給付，自受催告時起，負遲延責任。其經債權人
    起訴而送達訴狀，或依督促程序送達支付命令，或為其他相
    類之行為者，與催告有同一之效力，民法第229 條第2 項定
    有明文。而遲延之債務，以支付金錢為標的者，債權人得請
    求依法定利率計算之遲延利息；應負利息之債務，其利率未
    經約定，亦無法律可據者，週年利率為百分之五，亦為民法
    第233 條第1 項、第203 條所明定。原告2 人請求被告賠償
    其損害，係以支付金錢為標的，而侵權行為之損害賠償請求
    權於行為時即已發生，但其給付無確定期限，依上開規定，
    自應以被告收受本件刑事附帶民事訴訟起訴狀繕本翌日起負
    遲延責任，則原告2 人請求被告應給付自起訴狀繕本送達翌
    日即93年11月18日起，至清償日止，按週年利率5%計算之法
    定遲延利息，洵為正當，應予准許。
五、從而，原告2 人基於侵權行為之損害賠償請求權，請求被告
    賠償，原告乙○○在25,161元；原告丙○○○在63,941元及
    均自起訴狀繕本送達之翌日即93年11月18日起至清償日止，
    按週年利率5%計算之遲延利息之範圍內，核屬正當，應予准
    許，逾此部分之請求，則為無據，應予駁回。
六、本判決原告2 人勝訴部分所命被告給付之金額並未逾500,00
    0 元，自應依民事訴訟法第389 條第1 項第5 款之規定，依
    職權宣告假執行。另就原告勝訴部分，被告陳明願供擔保聲
    請宣告免為假執行，經核並無不合，爰酌定相當擔保金額宣
    告之。至於原告敗訴部分，其假執行之聲請，即因訴之駁回
    而失所依附，應併駁回之。
七、本件判決之基礎已臻明確，兩造其餘攻擊防禦方法，於判決
    結果不生影響，無庸一一論列，併此敘明。
據上論結，本件原告之訴，為一部有理由，一部無理由，依民事
訴訟法第79條、第85條第1 項前段、第389 第1 項第5 款、第39
2 條第2 項，判決如主文。
中　　華　　民　　國　　94　　年　　9 　　月　　2 　　日
                  民事第一庭    法　官　游秀雯
以上正本係照原本作成。
如不服本判決，應於判決送達後20日內向本院提出上訴狀。
中　　華　　民　　國　　94　　年　　9 　　月　　2 　　日
                      　　　    書記官　張西武
